【裁判字號】    97,上易,204
【裁判日期】    971015
【裁判案由】    侵權行為損害賠償
【裁判全文】
臺灣高等法院高雄分院民事判決         97年度上易字第204號
上訴人即附  甲○○
帶被上訴人
            丙○○
被上訴人即  乙○○
附帶上訴人
上列當事人間請求侵權行為損害賠償事件，上訴人對於民國97年
6 月24日臺灣高雄地方法院97年訴字第861 號第一審判決提起上
訴，被上訴人為附帶上訴，本院於民國97年10月1 日言詞辯論終
結，判決如下：
    主  文
上訴及附帶上訴均駁回。
第二審訴訟費用關於上訴部分，由上訴人連帶負擔；附帶上訴部
分，由被上訴人負擔。
    事實及理由
一被上訴人起訴主張：其與上訴人夫妻為鄰居（住高雄縣鳳山市
  ○○路143 號），因其坐落高雄縣鳳山市○○路145 號住處（
  下稱系爭建物）牆面受潮需修繕，乃於民國95年3 月間委託訴
  外人陳燕堂在外牆鋪設烤漆板，而施作該工程須自其住處頂樓
  沿外牆牆面吊掛鋁梯攀爬，詎上訴人爭執被上訴人有越界建築
  ，以避免日後有礙房屋改建為由，竟於同年月18日上午8 時58
  分許，在陳燕堂與其他4 名工人施工時，由甲○○在屋頂上持
  長木棍揮舞稱：「你們再施工，就用棍子把你們戳下來」等語
  ，丙○○亦稱：「如果你們摔下來，要自行負責」等語，阻止
  工人攀爬鋁梯繼續施工，並致該工程因此停擺迄今。被上訴人
  欲本於所有權之行使自由對所有系爭建物進行修繕，遭上訴人
  共同施以強暴脅迫之手段妨害該行使修繕之權利，致系爭建物
  內牆發霉嚴重，而影響居住環境與品質，被上訴人精神上飽受
  痛苦，上訴人自應賠償非財產上之損害，為此爰依侵權行為之
  法律關係提起本訴等語。求為判決：(一)上訴人應連帶給付新臺
  幣（下同）30萬元及自起訴繕狀本送達之翌日，即96年10月20
  日起至清償日止按週年利率5%計算之利息。(二)願供擔保准予宣
  告假執行。（原審判命上訴人連帶給付6 萬元及法定遲延利息
  ，經上訴人聲明不服，被上訴人就24萬元本息敗訴部分則提起
  附帶上訴）於本院聲明：(一)上訴駁回。(二)原判決關於駁回附帶
  上訴人後開第二項之訴部分，及該部分假執行之聲請，並訴訟
  費用之裁判廢棄。(三)上訴人應再給付24萬元及自96年10月20日
  起至清償日止按週年利率5%計算之利息。
二上訴人則以：系爭建物內牆發霉嚴重係因被上訴人長期疏於修
  繕，復與地理位置有關，並非上訴人所造成，即被上訴人所指
  情事與上訴人之行為無因果關係。再者，被上訴人有22筆房屋
  ，系爭建物僅為其中1 間，如系爭建物發霉無法修繕居住，仍
  可居住他處，自無可能因此而飽受精神上之痛苦。又被上訴人
  資力雄厚，僅租金收入即年達308 萬元，卻為30萬元精神慰問
  金興訟，並得6 萬元之判決，此將助長富裕者貪饜、玩弄司法
  之心，有違公平正義等語置辯。於本院聲明：(一)原判決關於命
  上訴人連帶給付6 萬元本息部分及該部分假執行之聲請，並訴
  訟費用之裁判廢棄。(二)上開廢棄部分，被上訴人在第一審之訴
  及假執行之聲請均駁回。(三)附帶上訴駁回。
三兩造所不爭執之事項：
(一)上訴人甲○○於95年3 月18日上午8 時58分在高雄縣鳳山市○
  ○路143 號屋頂，對在系爭建物外牆鋪設烤漆板之工人揮舞長
  木棍稱：「你們再施工，就用棍子把你們戳下來」等語，上訴
  人丙○○則稱：「如果你們摔下來，要自行負責」等語，阻止
  工人為系爭建物外牆鋪設烤漆板之施工，致該工程因此停擺，
  經原審法院刑事庭以96年度易字第2297號刑事判決認定構成以
  強暴、脅迫妨害人行使權利，而各處拘役30日，均減為拘役15
  日，並經本院以97年度上易字第303 號判決駁回上訴確定。
(二)被上訴人乙○○高中畢業，經營商行販賣傢俱，每月收入約壹
  萬多元，其他房地產出租獲益年收入3 百多萬元，家裡有配偶
  、尚有1 兒子就讀大學，需其扶養，女兒已經成年，96年間所
  得為2,874,358 元，名下有房屋22筆、土地24筆，現值119,15
  1,130 元；另上訴人甲○○國小畢業，曾經營水電行，目前以
  作臨時工為生，每月約有兩萬多元收入，子女已成年，但有1
  名兄長患有精神分裂症需其扶養，96年間無所得，名下有房屋
  1 筆、土地3 筆，現值181,628 元；上訴人丙○○國中畢業，
  之前任職於保險公司擔任業務專員，收入每年約6 、7 萬元，
  目前任家管，沒有收入、96年間所得為268, 500元，名下有房
  屋3 筆、土地5 筆現值5,084,418 元。
四協商整理兩造爭點如下：
(一)被上訴人是否因自由權遭上訴人不法侵害而受有非財產上損害
  ？如是，其情節是否重大？
(二)被上訴人得依侵權行為法律關係請求上訴人給付非財產上損害
  賠償若干元始為適當？
五被上訴人是否因自由權遭上訴人不法侵害而受有非財產上損害
  ？如是，其情節是否重大？
(一)按不法侵害他人之身體、健康、名譽、自由、信用、隱私、貞
  操，或不法侵害其他人格法益而情節重大者，被害人雖非財產
  上之損害，亦得請求賠償相當之金額，民法第195 條第1 項前
  段定有明文。
(二)經查：被上訴人因住處牆面有受潮之情形而委人對該外牆鋪設
  烤漆板以為修繕，竟遭上訴人共同施以強暴脅迫之手段阻止為
  其鋪設烤漆板之工人施工，致該工程因此停擺無法施作，因而
  妨害被上訴人行使其對所有房屋為修繕之權利，業經原審法院
  刑事庭以96年度易字第2297號刑事判決各處拘役30日，均減為
  拘役15日，並經本院以97年度上易字第303 號判決駁回上訴確
  定一節，為兩造所不爭執（見本院卷第35頁），並有上訴人不
  爭執其真正之估價單、支票存根、照片（見原審卷第39頁至第
  41頁、第45頁）、原審法院刑事庭96年度易字第2297號刑事判
  決及偵審全卷、本院97年度上易字第303 號判決（見本院卷第
  26頁至第28頁）在卷可憑，足認上訴人上開所為確致被上訴人
  為修繕之意思無法實現，而此乃屬人格法益之自由權遭受侵害
  。且被上訴人所住系爭建物外牆受潮內牆發霉之環境衛生與居
  住品質，確實因而年餘無法改善，致其需忍受霉味之侵擾及不
  良之生活品質，其精神自受有痛苦並情節重大。
(三)至上訴人主張本件係起因被上訴人所僱工人去其屋頂工作，致
  屋頂被踩得漏水，且使哥哥精神分裂症復發，又系爭建物發霉
  無法修繕居住，係被上訴人自己建屋有瑕疵，且仍可居住他處
  ，自無可能因此而飽受精神上之痛苦，更與上訴人之強制行為
  無涉等語。惟查：被上訴人對上訴人主張系爭建物施工中工人
  曾去其屋頂工作固不爭執，並有照片4 幀附卷可憑（見本院卷
  第57頁、第58頁），惟此係上訴人能否證明其屋頂確因被上訴
  人所僱工人毀損生有損害並予以請求之另一法律關係，尚非可
  據以爭執被上訴人不得因上訴人上述所為請求非財產上損害賠
  償。另上訴人之兄是否因系爭建物施工而事後精神分裂症復發
  ，亦非上訴人得於當時為上述強制行為之正當理由。再者，被
  上訴人並未請求系爭建物之修繕費，而係主張系爭建物原欲修
  繕改良居住環境，卻遭上訴人妨礙而受有非財產上損害賠償，
  自屬有相當因果關係。況且系爭建物為被上訴人所有，其因所
  有財產有瑕疵卻無法自由處分而受有痛苦，乃情理之常，自不
  能因其尚有其他房屋可居住即認其不致精神痛苦，是以上訴人
  上開所辯各節，均不足採。
六被上訴人得依侵權行為法律關係請求上訴人給付非財產上損害
  賠償若干元始為適當？
  經查：被上訴人高中畢業，經營商行販賣傢俱，每月收入約壹
  萬多元，其他房地產出租獲益年收入3 百多萬元，96年間所得
  為2,874,358 元，名下有房屋22筆、土地24筆，現值119,151,
  130 元；另上訴人甲○○國小畢業，曾經營水電行，目前以作
  臨時工為生，每月約有兩萬多元收入，有1 個哥哥患有精神分
  裂症需其扶養，96年間無所得，名下有房屋1 筆、土地3 筆，
  現值181,628 元；上訴人丙○○國中畢業，曾任職保險公司擔
  任業務專員，收入每年約6 、7 萬元，目前任家管，96年間所
  得為268,500 元，名下有房屋3 筆、土地5 筆現值5,084,418
  元等情，為兩造所不爭執，業如上述。爰審酌兩造上開社經狀
  況、上訴人之加害程度及被上訴人所受者為意思無法實現而非
  身體之拘束等一切情狀，認被上訴人請求之非財產上損害賠償
  30 萬 元尚屬過高，應以6 萬元較為相當。
七綜上所述，被上訴人本於侵權行為之法律關係，請求上訴人連
  帶給付非財產上損害賠償6 萬元及自96年10月20日起至清償日
  止按週年利率5%計算之利息部分，為有理由，應予准許，逾此
  所為請求，為無理由，應予駁回。原審判命上訴人如數給付，
  而駁回被上訴人其餘之訴，核無不當，上訴意旨指摘原判決此
  部分不當，求予廢棄改判，為無理由，應駁回其上訴。又被上
  訴人即附帶上訴人請求上訴人即附帶被上訴人再給付非財產上
  損害賠償24萬元及自96年10月20日起至清償日止按週年利率5%
  計算之利息部分，為無理由，不應准許，已如上述，附帶上訴
  人就此部分指摘原判決不當，求予廢棄改判，因原審為其敗訴
  之判決，並無違誤，附帶上訴人就此部分所為之附帶上訴，亦
  無理由，併予駁回其附帶上訴。
八據上論結，本件上訴及附帶上訴均為無理由，依民事訴訟法第
  449 條第1 項、第78條、第85條第2項，判決如主文。
中    華    民    國    97    年    10    月    15    日
                            民事第四庭
                                審判長法官  蔡文貴
                                法      官  陳真真
                                法      官  謝靜雯
以上正本證明與原本無異。
本件不得上訴。
中    華    民    國    97    年    10    月    16    日
                                書  記  官  唐奇燕


司法院資訊處製作；財團法人民間司法改革基金會備份。
